【裁判字號】    95,易,1474
【裁判日期】    951004
【裁判案由】    誣告
【裁判全文】
臺灣臺北地方法院刑事判決              95年度易字第1474號
公  訴  人  臺灣臺北地方法院檢察署檢察官
被      告  己○○○
                      號
            丁○○
                      號
共      同
選任辯護人  顏朝彬律師
被      告  戊○○
上列被告因誣告案件，經檢察官提起公訴（95年度偵續字第150
號），本院判決如下：
    主  文
己○○○、丁○○、戊○○均無罪。
    理  由
一、公訴意旨略以：被告己○○○、戊○○、丁○○母女三人，
    分別為開達航空貨運代理股份有限公司（址設臺北市○○區
    ○○路69巷14號地下室，下稱開達公司）之負責人及經理人
    ，三人明知被告戊○○曾簽發開達公司為發票人之支票向他
    人周轉現金，卻共同基於誣告之犯意聯絡，於民國94年2月4
    日，推由被告己○○○、丁○○前往臺北市○○路59號華南
    銀行長安分行，向該行行員謊稱開達公司為發票人之支票29
    紙（票據號碼分別為：JC0000000、JC0000000、JC0000000-
    0、0000000-0、0000000、JC0000000、JC0000000、JC00000
    00、JC0000000-0000000號，下稱系爭支票），於94年1月19
    日在開達公司遭不明人士搶走，並填具票據掛失止付通知書
    、遺失票據申請書，向臺北市政府警察局誣告有人犯罪，請
    求該局協助偵查犯罪，嗣甲○○、乙○○提示上開支票中之
    10紙（票據號碼分別為：JC0000000、JC0000000、JC000000
    0-0、JC0000000-0號）不獲兌現，始查知上情，因認被告三
    人均涉犯刑法第171條第1項之未指定犯人誣告罪嫌。
二、按犯罪事實應依證據認定之，無證據不得認定犯罪事實，又
    不能證明被告犯罪者，應諭知無罪之判決，刑事訴訟法第15
    4條第2項、第301條第1項分別定有明文。次按認定不利於被
    告之事實，須依積極證據，苟積極證據不足為不利於被告事
    實之認定時，即應為有利於被告之認定，更不必有何有利之
    證據，最高法院著有30年上字第816 號判例可資參照。而刑
    法第171條第1項未指定犯人之誣告罪，亦以明知所告事實之
    虛偽為其成立要件。若係出於誤認或懷疑有此事實而為申告
    ，縱令所告不實，因其缺乏誣告故意，仍難令負刑責。即本
    罪之成立，需行為人明知無此事實，而故意捏造者，始足當
    之。此之所稱故意，亦指直接之故意（確定故意）而言，若
    為間接之故意或過失，自難繩以該條之罪（最高法院86年度
    台非字第362號判決意旨可資參照）。
三、公訴意旨認被告三人涉有未指定犯人之誣告犯行，無非係以
    ：證人甲○○、乙○○、丙○○之證詞、上開申報掛失之支
    票、退票理由單、遺失票據申報書、票據掛失止付通知書、
    掛失止付票據提示人資料查報表及臺灣票據交換所公函等件
    為主要論據。訊據被告己○○○、丁○○固不否認於上開時
    、地前往華南銀行長安分行掛失系爭支票，被告戊○○固不
    否認為開達公司之經理人，系爭支票均為伊所簽發等情，惟
    均堅詞否認有何誣告之犯行。被告己○○○辯稱：開達公司
    係前夫所留下之遺產，伊僅係開達公司之名義上負責人，從
    未參與開達公司業務之運作，伊對這些事情完全不知悉，伊
    係在被告丁○○陪同下，才一同前往銀行由被告丁○○以伊
    名義辦理掛失止付事宜等語；被告丁○○辯稱：伊係擔任教
    師工作，從未在開達公司任職，對於辦理支票掛失事宜並不
    熟悉，開達公司實際業務均由伊妹妹即被告戊○○負責，係
    因被告戊○○告知公司支票遭人搶走，卻未交代哪些支票被
    搶即告失蹤，伊不得已才將公司所有已簽發、卻未在票頭書
    明用途之系爭支票全部掛失，伊並無謊稱支票遭搶走等語；
    被告戊○○辯稱：伊在實際經營開達公司之外，有另外獨自
    經營摩斯特公司，伊曾以摩斯特公司名義向地下錢莊借錢，
    後因週轉不靈，地下錢莊人員要求伊以開達公司名義開票還
    錢，地下錢莊才派人前往開達公司討債，94年1月19日地下
    錢莊之人確實有在開達公司搶走一些支票，當日即有向員警
    備案，94年2月1日伊所駕車輛又遭人搶走，伊才告知姊姊地
    下錢莊搶走支票及車子一事，後來因伊無法解決問題，即於
    94年2月3日搭機出國，伊並未要求被告丁○○就系爭支票辦
    理掛失止付等語。
四、經查：
  (一)被告己○○○雖為開達公司名義上負責人，但該公司業務平
    常均由被告戊○○執行，被告丁○○亦未在開達公司任職等
    情，業據證人即開達公司員工丙○○於本院審理時結證屬實
    （見本院卷第59頁），被告丁○○既未在開達公司任職，被
    告己○○○亦僅為開達公司名義上負責人，並不負責實際業
    務之執行，則被告二人對於開達公司實際業務執行及對外開
    、發票事宜，顯難完全知悉。
  (二)94年1 月19日確有類似幫派份子前往開達公司向被告戊○○
    討債等情，業據證人丙○○於本院審理時結證稱：「（問：
    印象中在94年1 月中、下旬，有一些不良份子來公司，他們
    逼妳開保險箱拿東西？）（答：有，但那些人沒有對我怎樣
    ，他們是要我開保險箱，那我就去問戊○○，他們要我拿印
    章可以嗎？戊○○說可以，但我拿印章出來我是交給戊○○
    的，並不是直接交給那些人。）（問：他們那天拿了什麼？
    ）（答：只有印章，沒有其他東西，他們只是要我拿開達公
    司的印章，但我不確定放印章的包包內有無其他印章，所以
    我交給戊○○。）... （問：那些人有無從公司拿走存摺？
    ）（答：我不知道。）（問：剩下的三萬多元零用金他們有
    無拿走？）（答：拿的當時我不知道，但是我有告訴戊○○
    零用金被拿走了，但是金額是二萬多元，不是三萬多元，那
    是事後在點時才發現的，二萬多元原先是放在保險箱內的，
    因為我將印章交給戊○○後，我的位子有人坐著，我就沒有
    回我的位置上，那保險箱在我位置附近，我離開後我就沒有
    看保險箱，所以我離開期間他們在那裡做什麼我不知道。）
    （問：點的時候還少了什麼？）（答：我當時並沒有要點什
    麼，只是發現二萬多元不見了，其他東西我沒有很仔細去核
    對，所以我也不知道短少什麼。）... （問：當天來公司的
    人很多，有無在公司發生衝突？）（答：應該是沒有，但是
    那些人踢戊○○的狗的事情，我有聽同事說，因為當天的事
    情與我們三位小姐是沒有關係的，所以閃到一邊就沒事了。
    ）（審判長諭知：隔離訊問，請證人以外的其他人暫時退庭
    。）（問：現在法庭內沒有其他人，你可以說出實情。）（
    答：我當天沒有看到拉扯的事情，但是因為他們人很多，且
    有吃檳榔，我們三位小姐沒有遇到過這樣的事情，所以我們
    很緊張，他們要我拿印章時，我說不能拿，我就去問戊○○
    說可以拿給他們嗎，我並不知道戊○○為何不自己來拿，戊○○要我去拿，我拿了之後就將印章交給戊○○，那些人一
    直要戊○○還錢，但是他們沒有對我們三位小姐很兇，並且
    說不會對我們怎樣。）」（見本院卷第54、55、56頁）。而
    94年1 月19日帶同他人前往開達公司索取債務之人，並非證
    人即告訴人甲○○或乙○○，亦據證人丙○○於本院審理時
    結證屬實（見本院卷第56頁），且證人甲○○於本院審理時
    亦結證稱：「（問：檢察官問你於94年1 月19日有沒有派人
    到開達公司，那你是否也不知道開達公司發生何事？）（答
    ：我沒有在現場，但是戊○○有打電話告訴我，說有人來鬧
    ，我有到現場去一下，事情是發生在下午，我晚上10、11點
    左右有去看一下。）」（見本院卷第75頁）。綜此，顯見被
    告戊○○確曾因積欠他人款項，而於94年1 月19日為人率眾
    至開達公司辦公室催討，事後並至少為人取走現金二萬多元
    之財物。
  (三)被告丁○○基於關心之情，詢問被告戊○○發生何事後，被
    告戊○○雖告知有發生糾紛，但因為不希望家人被牽扯進來
    ，且當時亦不瞭解被搶走多少東西，因此沒有告訴被告丁○○細節，因為被告丁○○之強烈要求，二人才於94年2月1日
    夜間11、12時前往長安派出所報案等情，業據被告戊○○以
    證人身分於本院審理時結證屬實（見本院卷第76、80頁），
    核與被告丁○○於警詢時供稱之情節大致相符（見94年度偵
    字第17250 號偵卷第15頁）。而被告丁○○因被告戊○○告
    知上開情事，其後即於94年2月2日聯繫無著，因誤以為被告
    戊○○離家出走，被告丁○○遂於94年2月5日向臺北市政府
    警察局士林分局天母派出所報人口協尋、並於94年2月2日、
    3 日、4日及7日多次前往臺北市政府警察局中山分局長安東
    路派出所報案及備案，表示開達公司有於94年1月19日及2月
    間為人搶走公司支票及鬧事，以及於94年2月4日協同被告己○○○前往華南銀行長安東路分行辦理系爭支票之掛失止付
    事宜等情，亦有臺北市政府警察局士林分局天母派出所之受
    理查詢人口案件記錄表（見同偵卷第30頁）、臺北市政府警
    察局中山分局長安東路派出所之受理各類案件記錄表、員警
    工作紀錄簿多紙分別附卷可稽（見同偵卷第101-108 頁），
    並有臺灣票據交換所函文、退票理由單、票據掛失止付通知
    書、遺失票據申報書等附卷可佐（見同偵卷第35-40 頁），
    。綜此，顯見被告丁○○係因被告戊○○告知有遭人逼債之
    情事，始在不瞭解開達公司實際債務關係之情況下，協同並
    未管事之被告己○○○一同前往華南銀行長安分行，以被告
    己○○○之名義辦理系爭支票之掛失止付事宜，則能否謂被
    告丁○○、己○○○有故意捏造遭搶情事之誣告犯意，即非
    無疑。
  (四)被告丁○○、己○○○對於開達公司實際業務執行及對外開
    、發票事宜並不知悉，已如前述，且被告丁○○任職補教業
    而擔任教師工作，被告己○○○擔任家庭主婦，則二人對於
    如何辦理支票掛失止付、所生法律效果為何，除非有特別之
    經驗，衡情即難稱有所知悉。而被告戊○○因不知如何處理
    積欠地下錢莊之事，即於94年2月3日搭機出境，直至94年7
    月22日始搭機返國等情，此有入出境查詢結果表在卷可證（
    見同偵卷第110 頁），顯見被告丁○○前往華南銀行辦理系
    爭支票之掛失止付事宜時，被告戊○○早已出國不在國內。
    況被告丁○○前往銀行辦理掛失止付事宜，係透過開達公司
    員工丙○○之協助，證人丙○○於本院審理時亦結證稱：「
    （提示94年偵17250號第81頁問：你在偵查中說在94年2月4
    日戊○○要你提供支票，他有無告訴你原因？）（答：沒有
    ，但是丁○○有問我是否可以辦理支票止付，我說要問看看
    ，我問完銀行後，我告訴丁○○說要去銀行拿帳單回來對，
    銀行對帳單上如果沒有號碼的再來決定是否做掛失止付，但
    是銀行告訴我們，說要先確定掛失止付的支票是沒有開立出
    去的，否則會有負面效果，我將這些話告訴丁○○，後來丁○○要我提供對帳對不出來的支票號碼。）（問：丁○○她
    來接管處理公司後，有無告訴你戊○○支票被搶的事情？）
    （答：她有說過，所以丁○○有帶我去備案，那是在過完年
    之後，告訴我後當天就帶我一起去備案，我知道丁○○她們
    一直認為支票是被搶的，因為我是過完年之後她們找我一起
    去備案的，但是過完年後，公司的另二位小姐告訴我說，丁○○有問她們，認為我是在交東西給戊○○那天，我也有交
    支票，但是我有告訴公司小姐說我沒有交支票，為何會扯到
    支票的事情，我也有告訴丁○○我沒有拿支票，是在備案當
    天我就告訴丁○○。）（問：你提到銀行小姐告訴你支票若
    沒有遺失而報掛失會有負面效果，請問負面效果是何意思？
    ）（答：如果支票真的有開支票出去而掛失，持票人來兌現
    時，就無法兌領，銀行的人是這樣告訴我的，這就是我所謂
    的負面效果。）... （問：你之前開給丁○○那些未兌現支
    票號碼，你如何取決那些支票號碼？）（答：我先去銀行拿
    對帳單回來，我先將沒有問題的支票的剔除，然後剩下沒有
    兌現的號碼全部寫出來，就是從支票的第一張到最後一張，
    都有核對且我有跟丁○○講說這些票號是如何取決的，但我
    也不確定那些票是開給何人，因為戊○○都沒有在票頭上註
    記。）」（見本院卷第52、53、57、58頁）。綜此，被告丁○○既係因誤認開達公司支票已遭人搶走，才欲辦理支票掛
    失止付事宜，又因對於如何辦理掛失止付事宜毫無所悉，才
    請證人丙○○向銀行查詢，事後並在證人丙○○協助下，針
    對銀行所提供對帳單上沒有註記之支票辦理掛失止付，被告
    戊○○、己○○○即無故意捏造遭搶情事之誣告犯意甚明。
    至被告戊○○因早已於94年2月3日離開台灣，並未與被告丁○○、己○○○一同前往辦理系爭支票之掛失止付事宜，且
    本院亦查無其他積極證據足以證明辦理系爭支票掛失止付係
    被告三人共同謀議之結果，自不能以被告三人有母女、姐妹
    之關係，逕自推認被告三人有犯意聯絡及行為分擔之犯行。
  (五)公訴意旨雖謂被告丁○○在偵訊中供承被告戊○○有告知伊
    有關開達公司大、小章及系爭支票遭搶之情事，顯與被告戊○○在本院審理時證稱沒有告訴被告丁○○細節之證詞內容
    不符，被告丁○○明知並無遭搶之情事，卻猶在掛失止付通
    知書上載明遭搶事宜，顯有未指定犯人誣告之犯意甚明等語
    。惟查，94年1 月19日有人率眾前往開達公司討債，並取走
    至少現金二萬餘元之財物，因被告丁○○之關心與詢問，被
    告戊○○曾於94年1 月底前約略告知被告丁○○有關開達公
    司與他人發生糾紛之事，均已如前所述，而被告戊○○曾於
    94年1 月17日請證人丙○○拿開達公司大、小章及車鑰匙至
    臺北市○○路85巷與被告戊○○，當時係由車上之男性駕駛
    取走該大、小章及鑰匙，此事情係發生在94年1 月19日有人
    率眾至開達公司鬧事之前等情，業據證人丙○○於偵訊及本
    院審理時結證屬實（見同偵卷第18頁、本院卷第49頁）。又
    被告丁○○因為開達公司其他員工之告知，遂誤以為94年1
    月17日即係被告戊○○遭搶之日，亦據證人丙○○於本院審
    理結證屬實：「（問：丁○○她來接管處理公司後，有無告
    訴你戊○○支票被搶的事情？）（答：她有說過，所以丁○○有帶我去備案，那是在過完年之後，告訴我後當天就帶我
    一起去備案，我知道丁○○她們一直認為支票是被搶的，因
    為我是過完年之後她們找我一起去備案的，但是過完年後，
    公司的另二位小姐告訴我說，丁○○有問她們，認為我是在
    交東西給戊○○那天，我也有交支票，但是我有告訴公司小
    姐說我沒有交支票，為何會扯到支票的事情，我也有告訴丁○○我沒有拿支票，是在備案當天我就告訴丁○○。）」（
    見本院卷第52頁）。綜此，被告丁○○既因平時不在開達公
    司，並不瞭解開達公司運作之詳情，之前又約略聽聞被告戊○○告知開達公司有發生糾紛，而掛失止付系爭支票當時，
    復係在被告戊○○失蹤之後，則被告丁○○因眾多訊息之糾
    葛，且在面臨急難之際而有此誤認，亦屬人情之常，自不得
    據此為不利於被告丁○○之認定。至證人丙○○雖於本院審
    理時結證稱有人率眾前往開達公司取走二萬餘元現金，並非
    發生在94年1 月19日云云（見本院卷第57頁），惟被告丁○○、證人甲○○均證稱係發生在94年1 月19日，已如前述，
    且證人丙○○亦證稱取走二萬餘元現金係發生在94年1月17
    日之後（見本院卷第49頁），顯見證人丙○○對於事情發生
    時點亦有所誤認，在參與者對於事情發生時點亦有所誤認之
    情況下，亦可見被告丁○○辯稱因為不斷累積之資訊，以致
    有一些記憶重疊等情，尚非無據。
  (六)證人甲○○雖證稱伊所持有之上開開達公司支票，均係被告
    戊○○向伊借款後會帳所簽發，被告戊○○明知自己積欠伊
    債務，卻謊稱有遭人搶走之事，顯為誣告云云。惟查，被告
    丁○○因被告戊○○突然失聯，才前往臺北市政府警察局士
    林分局天母派出所報協尋人口，並於94年2月4日前往華南銀
    行長安東路分行辦理系爭支票之掛失止付事宜等情，已如前
    所述，且被告戊○○已否認係向證人甲○○借貸，而係向綽
    號「小陳」之案外人陳皆呈借貸，且證人乙○○亦於本院審
    理時結證稱所提示之上開開達公司支票，係綽號「小陳」之
    人持票向伊調借現款（見本院卷第59頁），則證人甲○○上
    開證稱是否可採，已非無疑。又證人甲○○所稱借款與被告
    戊○○之方式，均係提領現金後以被告戊○○名義匯款至開
    達公司或摩斯特公司之帳戶內，無從證明自己確有匯款與被
    告戊○○、開達公司或摩斯特公司，則以證人甲○○所稱先
    後借款700 多萬元與被告戊○○之高額借款，此種借款及匯
    款方式，亦顯與常情有違。況證人甲○○對於前述支票掛失
    止付之過程並不瞭解，且於本院審理時結證稱：「（問：你
    在提示這些支票前，你本身有向戊○○確定這些支票是否可
    以兌現？）（答：沒有辦法，因為戊○○避不見面，為了兌
    領這些支票前，我有與戊○○家人就是戊○○的弟弟談過，
    我沒有與丁○○談過，我只有告訴戊○○弟弟說戊○○有欠
    我錢，但是沒有說支票的事情，我要兌領支票期間，戊○○
    的家人也都聯絡不到了。）」（見本院卷第75頁）。綜此，
    證人甲○○對於借貸與被告戊○○之證述既有前述瑕疵，且
    被告丁○○係在被告戊○○突然離開台灣後，始於94年2月4
    日辦理系爭支票之掛失止付事宜，而證人甲○○亦未在提示
    所持有開達公司簽發之上開支票前告知被告丁○○有關系爭
    支票之事，尚難以證人甲○○之證詞遽為不利於被告三人之
    認定。
五、綜上所述，本件相關證據既有如此合理之懷疑存在，即無從
    使本院得被告三人有罪之確信。此外，本院復查無其他積極
    證據足認被告三人涉有上開犯行，揆諸前開規定及判例意旨
    所示，既不能證明被告三人犯罪，自應為被告三人無罪判決
    之諭知。
據上論斷，應依刑事訴訟法第452條、第301條第1項，判決如主
文。
本案經檢察官於知慶到庭執行職務
中    華    民    國    95    年    10    月    4    日
                    刑事第六庭  審判長法  官  周占春
                                      法  官  林晏如
                                      法  官  林孟皇
本正本證明與原本無異。
如不服本判決，應於判決送達後10日內向本院提出上訴狀（應抄
附繕本）。告訴人或被害人如對於本判決不服者，應具備理由請
求檢察官上訴，其上訴期間之計算係以檢察官收受判決正本之日
期為準。
                                      書記官  宋德華
中    華    民    國    95    年    10    月    4    日


司法院資訊處製作；財團法人民間司法改革基金會備份。
